臺灣臺南地方法院民事裁定　　　　　　　96年度家抗字第54號
聲　明　人
即抗告　人　丙○○
　　　　　　丁○○
　　　　　　甲○○
　　　　　　乙○○
　　　　　　　　　　　上三人共.
上列抗告人因限定繼承事件，對於中華民國96年7月2日本院96
年度繼字第839號裁定提起抗告，本院裁定如下：
    主    文
抗告駁回。
抗告費用新台幣壹仟元由抗告人負擔。
    理    由
一、抗告人對被繼承人戊○○之遺產向本院聲明限定繼承，其意
    旨略以：聲明人即抗告人之父親戊○○於民國95年10月29日
    病逝於台南時，聲明人之母親陳月足正在台北振興醫院加護
    病房急救中，聲明人等奔波往來於台北及台南間，心力交瘁
    ，趕往台南辦理父親喪事後，即緊急趕回台北處理母親住院
    情事。聲明人之母親陳月足於95年8月3日因送醫途中缺氧過
    久導致成為極重度植物人，在新光醫院治療近二個月後，轉
    往振興醫院護理之家，僅住一週餘即因病毒入侵而急救住進
    振興醫院加護病房，期間因病情嚴重，多次進出加護病房，
    聲明人每日膽戰心驚，身心俱疲。又因父母離異多年，聲明
    人不知被繼承人戊○○之相關財務往來情形，再因母親病重
    ，自父親過世後，即以挽救母親生命為要務，以致於聲明人
    未能順利在三個月內檢具遺產清冊向鈞院呈報限定繼承，爰
    檢具繼承系統表、財產清冊、戶籍謄本、死亡證明書及訃文
    、診療相關憑單影本等件，依民法第1156條第2項之規定，
    將三個月陳報期間，延長至聲明人聲明限定繼承之時，並聲
    明為限定繼承等語。
二、原審法院裁定以：按為限定之繼承者，應於繼承開始時起三
    個月內，開具遺產清冊呈報法院。前項三個月期限，法院因
    繼承人之聲請，認為必要時，得延展之，民法第1156條固定
    有明文。惟依該條文義觀之，繼承人之聲請延展須在繼承開
    始起三個月以內為之，逾期自不得聲請延展，否則該條第1
    項規定：為限定繼承「應於繼承開始時起三個月內」為之規
    定，便毫無意義。本件聲明人之被繼承人戊○○係於95年10
    月29日死亡，聲明人丁○○、甲○○、乙○○、丙○○於當
    日即開始繼承，其遲至96年4月30日始向本院聲明限定繼承
    並聲請延展，顯已逾三個月之期限，其聲明限定繼承及聲請
    延展期限，均於法不合，應予駁回。
三、本件抗告意旨略以：
(一)按「為限定之繼承者，應於繼承開始起三個月內，開具遺產清
  冊呈報法院。前項三個月期限，法院因繼承人之聲請，認為必
  要時，得延長之。」民法第1156條定有明文。顯見法院是否應
  准許延展該三個月之期限，應以有無必要性而定，至於繼承人
  之聲請延展是否應在該三個月期限內，該法條並未如是規定，
  亦無其必要性，蓋如於三個月內為之本即符合第一項之規定，
  何須適用第二項之規定聲請延展？況限定繼承係在避免繼承人
  繼承難以負荷之債務，致影響其生活，並非繼承人積極獲得財
  產利益之規定，並不致於損及第三人之利益，亦有從寬解釋之
  必要。
(二)抗告人即聲明人丁○○、甲○○、乙○○、丙○○等為被繼承
  人戊○○之繼承人，戊○○於95年10月29日病逝於台南時，聲
　明人之母親陳月足正在台北振興醫院加護病房急救中，聲明人
  等奔波往來台北及台南之間，心力極為交瘁，趕往台南辦理父
  親喪事後，即緊急趕回到台北處理母親住院情事。查聲明人之
  母親陳月足於95年8月3日因送醫途中缺氧過久導致成為極重度
  植物人，期間因病情嚴重，多次進出加護病房，終不敵病魔，
  不幸於96年1月21日病逝，聲明人每日膽戰心驚，身心俱疲，
  自父親過世後，聲明人即以挽救母親生命為要務，同一期間蒙
  受父喪及母親重度急病住院，實屬人生雙重之重大打擊，客觀
  上有值得同情之處；因心力交瘁而有延長三個月期間之必要性
  ，何人能稱其為不需要？原裁定獨以戊○○之死亡日期為計算
  ，忽略了聲明人尚有極重度植物人母親須持續照料及母親病逝
  後戮力辦理母親後事之事實，遽為駁回抗告人之聲明及聲請，
  致抗告人尚未走出喪父及喪母之痛，復又蒙受須承擔父親不可
  知之債務黑洞之巨大壓力，日後全家族均將活在恐懼中，應非
  法律立法意旨所在，原裁定結果確屬不當及無據。為此請廢棄
  原裁定，命原裁定法院另為適法之處理。
(三)聲明：原裁定廢棄。
四、按「為限定之繼承者，應於繼承開始時起，三個月內，開具
    遺產清冊呈報法院。」「前項三個月期限，法院因繼承人之
    聲請，認為必要時，得延展之。」民法第1156條定有明文。
    經查本件抗告人之被繼承人戊○○係於95年10月29日死亡，
    有戶籍謄本附卷可按，而抗告人等均為被繼承人戊○○之子
    女，依民法第1138條之規定，其等為戊○○之第一順位繼承
    人，則抗告人等自95年10月29日起即開始繼承，惟其等遲至
    96年4月30日始聲明限定繼承，已逾三個月之期限，原裁定
    駁回抗告人等限定繼承之聲明，於法並無不合。雖民法第11
    56條第2項准法院依繼承人之聲請延展上開三個月期限，然
    此三個月為法定期間，期間經過後即不得為限定繼承，至繼
    承人是否知悉繼承，在所不問。是以，繼承人之聲請延展亦
    須在繼承開始起三個月以內為之，逾期自不得准許延展之聲
    請。抗告人雖主張民法第1156條並未規定聲請延展應於三個
    月內為之，且該條規定未使繼承人積極獲得財產利益，不致
    損及第三人之利益，故有從寬解釋之必要等語。惟按繼承人
    一經依法聲明限定繼承，則繼承人即得限定以因繼承所得之
    遺產，償還被繼承人之債務，此參民法第1154條規定即明。
    故相對而言，債權人於債務人死亡且繼承人聲明限定繼承後
    ，其債權之受償即受限於被繼承人之遺產，若遺產於清償債
    務後尚有不足清償之情事，債權人不得更就繼承人之遺產請
    求償還。足見限定繼承之聲明，足以影響被繼承人之債權人
    之權益，抗告人主張限定繼承不致損及第三人權益，而有從
    寬解釋之必要，自屬無據。況於繼承開始後，繼承人究竟選
    擇繼承、拋棄繼承、或限定繼承，此關涉債權人是否得以受
    償或其請求清償之對象，為免法律關係懸而不決，自有確定
    期限使繼承人儘速決定採何種繼承方式之必要，故民法除於
    第1156條規定限定繼承開始期三個月內聲明之期限外，復於
    第1174條第7項規定因他人拋棄繼承而應為繼承之人，為限
    定繼承或拋棄繼承時，應於知悉其得繼承之日起二個月內為
    之。由此即知限定繼承之決定，不應延宕未決，尤不應於三
    個月期限過後，仍准許聲明限定繼承，而置債權人權益於不
    顧。何況繼承人有數人，其中一人主張為限定繼承時，其他
    繼承人視為同為限定之繼承，民法第1154條第2項亦有明定
    。而被繼承人戊○○之子女即抗告人共計有四名，本件若確
    如抗告人所言因父逝母重病而心力交瘁，然其等亦只須推派
    一人聲明限定繼承及可，縱使四人均無心力於期限內開具遺
    產清冊聲明限定繼承，亦可推由一人簡單敘明理由聲請延展
    期限，凡此行為，不須耗費鉅大心力，若謂抗告人等四人在
    繼承開始後三個月內均無任何一人有時間精神處理此事，孰
    人能信？抗告人等能為而不為，難謂無怠於保障自身權益之
    情，則抗告人既有懈怠在先，其於繼承開始後逾六個月始聲
    請延展期限並聲明限定繼承，自難准許。抗告意旨仍執陳詞
    指摘原裁定不當，求予廢棄，即無理由，爰裁定如主文。
五、據上論結，本件抗告為無理由，爰依非訟事件法第21條第2
    項、第23條、第24條第1項、第46條，民事訴訟法第495條之
    1第1項、第449條第1項、第85條第1項前段，裁定如主文。
中　　華　　民　　國　　96　　年　　7　　月　　31　日
　　                  家事法庭  審判長法　官  陳美燕
                                      法  官  葉惠玲
                                      法  官　林富郎
上為正本係照原本作成。
抗告人如不服本裁定，僅得於收受本裁定正本送達後10日內以適
用法規顯有錯誤為理由，向本院提出再抗告狀（須附繕本一份及
繳納再抗告裁判費新台幣1000元），並經本院許可後始可再抗告
於高等法院。
中　　華　　民　　國　　96　　年　　7　　月　　31　日
                                      書記官　劉毓如
